臺灣士林地方法院刑事判決　　　　　　　 96年度訴字第430號
公　訴　人　臺灣士林地方法院檢察署
被　　　告　甲○○
選任辯護人　賴錫卿律師
上列被告因偽造有價證券等案件，經檢察官提起公訴（95年度偵
字第11518號、第15416號），本院判決如下：
    主  文
甲○○意圖供行使之用，而偽造有價證券，累犯，處有期徒刑參
年貳月。
偽造如附表所示之支票壹紙沒收。
    事  實
一、甲○○曾因違反懲治盜匪條例案件，經臺灣新竹地方法院判
    處有期徒刑7 年2 月確定，於民國89年7 月7 日假釋出監，
    並於93年4 月5 日假釋期滿未經撤銷視為已執行完畢。詎仍
    不知悔改，於95年4 月27日至同年月30日間某日，在臺北市
    南港區「南港公園」內之垃圾桶旁，拾獲大道搬家貨運有限
    公司（下稱大道公司）負責人王棟用於95年4 月27日上午7
    時許，在大道公司位於臺北市○○區○○街77巷15弄23號辦
    公處所遭不詳之人所竊取，而脫離王棟用持有之空白支票簿
    2 、3 本（已蓋有大道公司大小章，其餘欄位均空白）、大
    道公司大小章各1 個、王棟用印章1 個，竟意圖為自己不法
    之所有，予以侵占入己。復為向友人張祥釵調借現金使用，
    基於意圖供行使而偽造有價證券之犯意，於95年4 月30日在
    友人張祥釵位於桃園縣八德市○○街○ 段36巷3 號之居所，
    將上開支票簿內之付款人華泰商業銀行永吉分行、支票號碼
    AA0000000 號空白支票之金額欄填載新臺幣（下同）「肆萬
    伍仟元整」、「45000 」、發票日期填載「95年5 月3 日」
    之字樣而偽造上開支票1 紙，並持向張祥釵調借現款2 萬元
    而行使之。嗣經張祥釵於95年5 月4 日委託其妻前往桃園縣
    八德市大湳郵局提示請求付款時，因該支票業經王棟用向臺
    灣票據交換所辦理票據掛失止付而遭拒絕付款，始為警循線
    查悉上情。
二、案經臺北市政府警察局南港分局報告臺灣士林地方法院檢察
    署檢察官偵查後起訴。
    理  由
一、證據能力部分：
    按被告以外之人於審判外之言詞或書面陳述，除法律有規定
    者外，不得作為證據；又被告以外之人於審判外之陳述，雖
    不符合同法第159 條之1 至第159 條之4 之規定，但經當事
    人於審判程序同意作為證據，法院審酌該言詞陳述或書面陳
    述作成時之情況，認為適當者，亦得為證據。當事人、代理
    人或辯護人於法院調查證據時，知有第159 條第1 項不得為
    證據之情形，而未於言詞辯論終結前聲明異議者，視為有前
    項之同意，刑事訴訟法第159 條第1 項及第159 條之5 分別
    定有明文。查本判決下列所引用之各該被告以外之人於審判
    外之陳述（包含書面陳述），雖屬傳聞證據，惟均經當事人
    於本院準備程序及審判期日中表示無意見而不予爭執，且迄
    至言詞辯論終結前亦未再聲明異議，本院審酌此等證據資料
    製作時之情況，尚無違法不當及證明力明顯過低之瑕疵，亦
    認為以之作為證據應屬適當，故揆諸前開規定，爰逕依刑事
    訴訟法第159 條之5 規定，認前揭證據資料均例外有證據能
    力，合先敘明。
二、訊據被告甲○○坦承於上開時地侵占大道公司及負責人王棟
    用所失竊之空白支票簿2 、3 本（已蓋有大道公司大小章，
    其餘欄位均空白）、大道公司大小章各1 個、王棟用印章1
    個等物，且未經大道公司、王棟用同意即在如附表所示之支
    票上偽填票面金額、發票日等記載事項，復將之交付張祥釵
    等情不諱，核與大道公司負責人王棟用於警詢、偵查中證稱
    如附表所示支票於95年4 月27日在大道公司辦公處所遭不詳
    之人竊取，大道公司並未簽發如附表所示支票，也未授權被
    告簽發該支票等情（見偵卷第4至5頁、第27頁）及證人張祥
    釵於警詢時證稱於事實欄之時間、地點收受被告所交付之支
    票等節（見偵卷第6至10頁）均相符合，且有如附表所示之
    支票影本、查詢託收票據詳情、指認照片、台北市政府警察
    局信義分局受理刑事案件報案三聯單等影本各1份在卷可稽
    （見偵卷第12至14頁、第28頁），堪認被告此部分自白與事
    實相符。辯護人雖辯稱：被告偽造支票僅作為借款之擔保，
    與張祥釵有約定不能提示，等被告還款時支票便須歸還，故
    其偽造當時並無行使意圖，不構成偽造有價證券罪云云。經
    查：
  (一)按支票之發票日、票面金額為支票應記載事項，此票據法第
    125 條定有明文，若未記載，該票據為無效。查被告既未經
    大道公司及王棟用之同意，在如附表所示之支票上偽填票面
    金額、發票日，已具備票據法第125 條所定支票生效之絕對
    必要記載事項，符合發票行為之要式條件，與刑法第201 條
    所定偽造有價證券之客觀構成要件內容，核屬該當，且被告
    明知上開支票是其所拾獲，無合法正當來源，未取得發票人
    大道公司、王棟用同意或授權，竟仍加以偽造之，其主觀上
    有偽造有價證券之故意，極為明確。
  (二)次按行使偽造有價證券，以取得票面價值之對價，固不另論
    詐欺罪，但如以偽造之有價證券供作擔保或作為新債清償而
    借款，則其借款之行為，為行使有價證券以外之另一行為，
    其間有方法結果關係，應論以詐欺罪之牽連犯（最高法院62
    年度第1 次刑庭庭長會議決定參照）。由此可知，行使偽造
    有價證券之結果，固然可能因此取得票面價值之對價，但偽
    造有價證券之行使行為，並不以取得與票面價值相當之對價
    為其要件（如為既存之債務提供擔保，即足以構成），只要
    提出該偽造之有價證券，本於該有價證券之內容有所主張者
    ，即足以構成。本件被告為向證人張祥釵借款，而偽造附表
    所示之支票，並進而交付張祥釵收執，不論被告係以該支票
    借款或以支票為擔保借款，因被告已向張祥釵提出該偽造之
    支票，並就該支票之內容有所主張，張祥釵收受該支票並同
    意借款，被告即已完成其行使行為，是辯護人辯稱被告偽造
    有價證券非為取得與票面價值相當之對價，僅作為擔保，且
    與張祥釵約定數日後將持現金換回票據，非有行使有價證券
    云云，於法尚屬無據，自難據為被告有利之認定。
  (三)又查，被告於95年9月27日檢察官偵訊時已自承：其有撿到
    空白支票簿2、3本，我就用該支票拿去跟人調錢，我向釵哥
    調錢，他是桃園人，我只開過一張支票，當時告訴他是跟朋
    友調的票，我用這張票調借2萬元等語（見偵卷第26-27頁）
    ；嗣於95年10月23日偵訊時，亦稱：當時我撿到一本支票，
    其中有七八張蓋好章，其他欄都沒有填，我只用了其中一張
    ，填上金額日期，跟張祥釵調了2萬元等語（見偵卷第37頁
    ）；後在本院準備程序時陳稱：附表之支票是我撿到的，有
    填金額和日期，有拿去跟張祥釵借款（見本院96年6月5日準
    備程序筆錄第2頁），核與證人張祥釵於警詢證述：附表之
    支票是甲○○拿給我的，甲○○拿票與我換現金，換新台幣
    二萬元現金，支票是在95年4月30日晚上在家中收到，是甲
    ○○親自交給我（見偵卷第9至10頁）等情相符，足見被告
    簽發該支票之目的、用途，是欲持向張祥釵調借現金使用，
    則被告偽造如附表之支票當時，確實具備行使之意圖，灼然
    至明。至於辯護人聲請傳喚證人張祥釵一事，因本案事證已
    明，本院認無傳喚作證之必要，附此敘明。
  (四)綜上，被告上開所辯，無非事後卸責之詞，不足採信，本件
    事證明確，被告犯行堪以認定，應依法論科。
三、論罪科刑：
  (一)查被告行為後，刑法於94年2月2日修正公布，95年7月1日施
    行。按行為後法律有變更者，適用行為時之法律，但行為後
    之法律有利於行為人者，適用最有利於行為人之法律，現行
    刑法第2條第1項訂有明文。此條規定係規範行為後法律變更
    所生新舊法律比較適用之準據法，本身尚無比較新舊法之問
    題，應一律適用裁判時之現行刑法第2條規定以決定適用之
    刑罰法律。又本次刑法修正之比較新舊法，應就罪刑有關之
    共犯、未遂犯、想像競合犯、牽連犯、連續犯、結合犯，以
    及累犯加重、自首減輕暨其他法定加減原因（如身分加減）
    與加減例等一切情形，綜其全部罪刑之結果而為比較（最高
    法院95年5月23日著有95年度第8次刑庭會議決議參照）。經
    查：
    Ａ與罪、刑有關且須依修正後刑法第2 條第1 項規定為利、
      弊之比較以定如何適用之法律變更部分：
    (1)罰金：修正前刑法第33條第5 款原規定：「罰金：（銀元
      ）1 元以上」，復依罰金罰鍰提高標準條例第1 條前段規
      定提高為10倍，折算新臺幣為30元；於本次修正後刑法第
      33條第5 款規定：「罰金：新臺幣1 千元以上，以百元計
      算之」，是修正後之規定並非較有利於被告。
    (2)牽連犯：修正前刑法第55條後段之牽連犯規定業已刪除，
      依修正後刑法，被告所為偽造有價證券、侵占遺失物等犯
      行，即須分論併罰；比較新舊法結果，以被告行為時之舊
      刑法第55條規定較有利於被告。
    (3)綜上，揆諸前揭最高法院決議及修正後刑法第2 條第1 項
      前段之規定，綜合本件被告全部罪刑之結果而為比較，被
      告行為後修之刑法並非較有利於被告，本件應適用被告行
      為時即修正前刑法之相關規定。
    Ｂ毋須依修正後刑法第2 條第1 項規定為利、弊之比較以定
      如何適用之法律修正部分：
    (1)累犯：修正前刑法第47條原規定：「受有期徒刑之執行完
      畢，或受無期徒刑或有期徒刑一部之執行而赦免後，5 年
      以內再犯有期徒刑以上之罪者，為累犯，加重本刑至二分
      之一」，於本次修正後則規定：「受徒刑之執行完畢，或
      一部之執行而赦免後，5 年以內故意再犯有期徒刑以上之
      罪者，為累犯，加重本刑至二分之一。第98 條 第2 項關
      於因強制工作而免其刑之執行者，於受強制工作處分之執
      行完畢或一部之執行而免除後，5 年以內故意再犯有期徒
      刑以上之罪者，以累犯論」。查被告等有事實欄所載之受
      有期徒刑執行完畢之情形，有本院被告前案紀錄表在卷可
      憑，其於5 年以內故意再犯本件有期徒刑以上之罪，不論
      依修正前之刑法第47條，或修正後之刑法第47條第1 項之
      規定，均構成累犯，對被告而言並無所謂有利或不利之情
      形，應逕行適用修正後之規定。
    (2)罰金之貨幣單位及提高數額：刑法施行法第1 條之1 第1
      項雖規定「中華民國94年1 月7 日刑法修正施行後，刑法
      分則編所定罰金之貨幣單位為新臺幣」；然考量刑法新制
      施行以後，刑法分則編所定罰金已無「罰金罰鍰提高標準
      條例」及「現行法規所定貨幣單位折算新臺幣條例」之適
      用，為使罰金數額趨於一致，避免新舊法律之比較適用，
      刑法施行法第1 條之1 第2 項遂規定「94年1 月7 日刑法
      修正時，刑法分則編未修正之條文定有罰金者，自94年1
      月7 日刑法修正施行後，就其所定數額提高為30倍。但72
      年6 月26日至94年1 月7日 新增或修正之條文，就其所定
      數額提高為3 倍」。即在95 年6月30日以前，刑法分則編
      所定罰金之貨幣單位固為銀元，且部分條文亦應適用罰金
      罰鍰提高標準條例第1 條前段規定提高倍數；自95年7 月
      1 日以後，刑法分則編所定罰金之貨幣單位則為新臺幣，
      並應一律依刑法施行法第1 條之1 第2項 規定，提高其倍
      數為3 倍或30倍不等。惟經折算結果，無論新制施行前、
      後，刑法分則編所定罰金數額之內涵實無不同；即刑法分
      則編有關罰金刑之貨幣單位，雖已由「銀元」改為「新臺
      幣」，然法院所得判處之罰金最高數額實並無二致，即所
      涉刑罰之實質內涵俱未變更。是自95年7 月1 日起，刑法
      分則編所定條文雖應一律適用刑法施行法第1 條之1 之規
      定，然此既非法律變更，亦核無新舊法律比較適用之問題
      。
    (二)按支票之發票日、票面金額為支票應記載事項，此票據法
      第125 條定有明文，若未記載，該票據為無效。核被告侵
      占被害人王棟用失竊之支票簿2 、3 本（已蓋有大道公司
      大小章，其餘欄位均空白）、大道公司大小章各1 個、王
      棟用印章1 個所為，係犯刑法第337 條之侵占遺失物罪。
      被告侵占支票後，未經大道公司及王棟用之同意，於附表
      所示發票日、票面金額空白之支票上，偽造前述發票日、
      票面金額，核其所為，係犯刑法第201 條第1 項之偽造有
      價證券罪。其偽造有價證券後又持以行使，其行使之低度
      行為應為偽造之高度行為所吸收，不另論罪。再按行使偽
      造有價證券，以取得票面價值之對價，固不另論詐欺罪，
      但如以偽造之有價證券供作擔保或作為新債清償而借款，
      則其行為，為行使有價證券以外之另一行為，其間有方法
      結果關係，應論以詐欺罪之牽連犯，最高法院70年度台上
      字第3121號、87年度台上字第1784號判決固揭此意旨。惟
      查，系爭支票係為被告持以向友人張祥釵調借現金使用，
      其行使偽造支票之目的既在以支票換現金，行使之同時並
      未另取得款項，是其所為自無由另行成立詐欺罪，應予敘
      明。
    (三)查被告侵占被害人失竊之支票後進而用以偽造之，所犯侵
      占罪與偽造有價證券罪之間有方法行為與目的行為間之牽
      連關係，應依以修正前之舊刑法第55條後段關於牽連犯之
      規定，從一重之偽造有價證券罪論處。
    (四)被告前因違反懲治盜匪條例案件，經臺灣新竹地方法院判
      處有期徒刑7 年2 月確定，於民國89年7 月7 日假釋出監
      ，並於93年4 月5 日假釋期滿執行完畢，有臺灣高等法院
      被告前案紀錄表1 份在卷可稽，其於上開有期徒刑執行完
      畢後5 年內，再犯本案有期徒刑以上之罪，為累犯，應依
      修正後刑法第47條第1 項之規定，加重其刑。
    (五)爰審酌被告前有犯罪科刑之前科，素行不佳，因經濟狀況
      不佳，一時失慮，侵占他人失竊之空白支票，進而偽造支
      票行使，所偽造支票之票面金額非多，未造成大道公司財
      產、票據信用重大損害，及其智識程度、犯罪後雖坦承有
      偽造、侵占支票之客觀情事，猶飾詞圖辯欠缺行使偽造有
      價證券意圖之態度等一切情狀，量處如主文所示之刑。
    (六)如附表所示偽造之支票1 紙，不問屬於被告所有與否，依
      刑法第205 條宣告沒收。
如附表所示偽造支票1 紙，應依刑法第205 條規定宣告沒
      收。
據上論斷，應依刑事訴訟法第299 條第1 項前段，刑法第2 條第
1 項前段、第201 條第1 項、第337 條、第47條第1 項、第205
條，修正前刑法第55條後段，刑法施行法第1 條之1 ，判決如主
文。
本案經檢察官吳維雅到庭執行職務
中　　華　　民　　國　　96　　年　　8 　　月　　3 　　日
                  刑事第五庭審判長法  官  周政達
                                  法  官  周群翔
                                  法  官  汪梅芬
以上正本證明與原本無異。
如不服本判決，應於判決送達後10日內，向本院提出上訴狀。
                                  書記官  張馨尹
中　　華　　民　　國　　96　　年　　8 　　月　　3 　　日
 附表
┌─────┬─────┬─────┬────┬───────┬────┐
│支票號碼  │ 付款銀行 │發票日期  │票面金額│支票帳號      │發票人  │
├─────┼─────┼─────┼────┼───────┼────┤
│AA0000000 │華泰商業銀│95年5月3日│新台幣  │0000000000000 │大道搬家│
│          │行永吉分行│          │45000元 │              │貨運有限│
│          │          │          │        │              │公司、王│
│          │          │          │        │              │棟用（為│
│          │          │          │        │              │上揭公司│
│          │          │          │        │              │之負責人│
│          │          │          │        │              │）      │
└─────┴─────┴─────┴────┴───────┴────┘
附錄法條：刑法第201 條第1 項
意圖供行使之用，而偽造、變造公債票、公司股票或其他有價證
券者，處3 年以上10年以下有期徒刑，得併科3 千元以下罰金。
行使偽造、變造之公債票、公司股票或其他有價證券，或意圖供
行使之用，而收集或交付於人者，處1 年以上7 年以下有期徒刑
，得併科3 千元以下罰金。
